臺北高等行政法院判決　　　　　　　　　　　　　　　八十九年度訴字第二七三號
　　　　　　　　　　　　　　　.
　　原　　　告　祥達水電有限公司
　　代　表　人　甲○○
　　訴訟代理人　張祖民
　　被　　　告　財政部台北市國稅局
　　代　表　人　張盛和
　　訴訟代理人　丁○○
　　　　　　　　乙○○
　　　　　　　　戊○○
右當事人間因營利事業所得稅事件，原告不服行政院八十九年六月五日台八十九訴字
第一六三○六號再訴願決定，提起行政訴訟，本院判決如左：
      主  文
再訴願決定、訴願決定及原處分均撤銷。
訴訟費用由被告負擔。
      事  實
一、事實概要：原告民國（以下同）八十三年度營利事業所得稅結算申報，原列報營
    業成本新台幣（以下同）三千二百十九萬九千六百六十元，營業費用及損失八百
    九十四萬一千零三十九元，全年課稅所得額為三十四萬三千零三十元。被告初查
    ，將原告營業費用中關於薪資四百九十八萬一千零二十六元、文具用品一萬七千
    六百九十九元、運費三萬一千二百九十元、修繕費四千二百五十元、保險費二十
    萬三千八百六十二元、伙食費二十五萬五千六百元、其他費用十萬零二百七十元
    共計五百五十九萬三千九百九十七元轉列營業成本，又因原告之營業成本無法勾
    稽查核，經原告同意依行業代號四七ＯＯ－一一同業利潤標準毛利率百分之十九
    核定其營業成本為三千三百零四萬二千零二十八元，營業淨利為四百五十二萬三
    千六百零六元，因較當年度全部營業收入淨額依同業利潤標準核定之營業淨利三
    百六十七萬一千三百三十六元為高，乃按行為時營利事業所得稅查核準則（以下
    簡稱查核準則）第六條第一項規定調整其營業淨利為三百六十七萬一千三百三十
    六元，加計非營業收入六十九萬一千九百二十九元，核定其課稅所得額四百三十
    六萬三千二百六十五元，補徵其當年度營利事業所得稅七十六萬八千一百三十二
    元。原告不服，主張被告以員工卓慶保君等八人係水電裝配人員，乃將其相關薪
    資支出、伙食費及保險費轉列營業成本項下認列，與渠等八人係行政管理及業務
    人員事實不合云云，申經復查結果，未獲變更，提起訴願、再訴願，遞遭駁回，
    訴經行政法院（現改制為最高行政法院）八十七年度判字第二三九六號判決將再
    訴願決定、訴願決定及原處分均撤銷，由被告另為適法之處分。經被告重核結果
    ，除准予追認卓慶保君等三人薪資一百七十二萬二千六百零二元、伙食費六萬四
    千八百元及保險費七萬零五百零三元，變更核定所得額三百三十五萬七千六百三
    十元外，其餘未准變更。原告猶未甘服，就未准變更之楊光雄君等五人之薪資、
    伙食費及保險費轉列營業成本部分，提起訴願、再訴願，迭遭駁回，遂向本院提
    起行政訴訟。
二、兩造聲明：
    (一)原告聲明：再訴願決定、訴願決定及原處分均撤銷。
    (二)被告聲明：請求駁回原告之訴。訴訟費用由原告負擔。
三、兩造之爭點：
    原告員工楊光雄等五人之薪資、伙食費、保險費究應列為營業成本或應列為營業
    費用？
原告主張：
一、被告為原處分所持理由無非係以國泰福利團體傷害保險被保險人名冊為其論據，
    並無如本件之其他認定及依據，乃被告未遵前開行政法院判決意旨，認定卓慶保
    等八人依原告所提出之八十三年度一月份至十二月份全體員工薪資清冊職稱欄所
    載，並非水電工之事實，竟反另以原核定時不採之薪資調查表為調整營業成本之
    依據，被告認定前後已欠一貫，且未遵前開行政法院判決意旨，就原告員工卓慶
    保等八人之薪資、伙食費及保險費，全部重核改列營業費用，竟僅追認卓慶保、
    張招憑、林俊得等三人之部分，被告之本件認定，自於法不合。
二、按營利事業之費用與損失，應視其性質分為營業費用（如銷售、管理費用）與營
    業成本（如製造費用），分別審定並轉正；費用及損失，其列支科目混雜者，應
    按其性質分別查核，為行為時查核準則第六條第一項、第六十條前段及第六十五
    條所規定。惟按營業成本按同業利潤標準核定之案件，營利事業為規避所得，常
    將屬工程成本之工資隱藏於營業費用之薪資項下，此時，可由人事考勤表身分證
    或戶口名簿或戶籍謄本及人事命令等證明文件、談話記錄等，以探究受查者任職
    期間，對工作暸解、年齡、辦公室大小及人員異動情形、函證、實地訪查等方法
    ，查明其工資之正確歸屬。又就其營業規模分析，其所列報之薪資費用是否合理
    ，如經研判後，其薪資費用偏高，可要求營利事業編製薪資名冊，並填明其職稱
    ，以查明有無將應歸屬為成本者，誤列或故意列為營業費用，有財政部台北市國
    稅局等合編之國稅查核技術手冊說明可按。
三、觀之被告八十八年六月四日財北國稅法第00000000號行政訴訟重核案件
    復查決定書，其處分理由無非仍係依據原告投保福利團體保險即國泰福利團體保
    險被保險人名冊職位欄及詳細工作內容欄之記載，以及原告於初次復查時即已提
    示於被告之薪資調查表之記載，執為論據。而被告於前開行政法院判決撤銷原處
    分後，對該判決中認定原告提示之八十三年一月至十二月全體員工薪資清冊，亦
    即其上職稱欄記載卓慶保等八人係分屬行政管理及業務人員，並非水電工或水電
    裝配人員之事實，於重核決定時仍不予置理，亦未敘明何以不採之理由，徒以前
    開薪資調查表所列楊光雄、張嘉誠、張榮國、沈炎和、丙○○等五人為「設計」
    ，「設計」乃與施工有密切關係，設計人員薪資、伙食費、保險費等，應屬營業
    成本範疇云云。被告既一再執前開福利團體保險之記載，認定卓慶保等八人需時
    常進出水電裝配工作現場，應為水電工或水電裝配人員，何以又據薪資調查表所
    列，認定卓慶保、張招憑、林俊得等三人為業務，轉列渠等三人之薪資、伙食費
    及保險費為營業費用，而楊光雄、張嘉誠、張榮國、沈炎和、丙○○等五人為設
    計，轉列渠等五人之薪資、伙食費及保險費為營業成本？被告所執之依據及其之
    認定不免自相矛盾，於法自難謂當。
四、前開國泰福利團體保險被保險人名冊職位欄及詳細工作內容欄固將卓慶保等八人
    填載為水電工或水電裝配人員，惟此係前開國泰人壽保險股份有限公司依傷害保
    險單示範條款第十條、第十一條之規定，以危險性最高之類別判定卓慶保等八人
    之職業類別，此純係該保險公司因承保所為之判別，原告據以接受依此類別繳納
    高額之保險費，亦係基於投保之目的係保障員工之福利與安全，而為保險契約之
    約定。然無論如何，被告在無其他具體事證證明之情事下，豈能恣意認定並改變
    卓慶保等八人係為原告行政管理或業務人員之事實？被告為這本件課稅目的之作
    為，自有未當。尤有進者，卓慶保等八人確係原告行政管理或業務人員之事實，
    有原告八十三年度一月份至十二月份全體員工薪資清冊（其上職稱欄清楚載明業
    務員宇慶保、黨務員張招憑、業務員張嘉誠、黨務員張榮國、業務員林俊得、財
    務楊光雄、總務沈炎和、行政助理丙○○，渠等八人非為水電工或水電裝配人員
    之事實甚明），觀之前開全體員工薪資清冊，亦有職稱為水電工之記載者即明，
    復有國泰人壽保險股份有限公司意外險部北三通訊處經理陳松茂八十六年一月二
    十七日書函可資為憑。
五、原告於台北市政府營利事業登記證之營業項目，可知原告所營事業項目並非僅侷
    限於水電工程之承攬，水電工程之承攬僅係原告眾多營業項目之一，原告之營業
    實則含括其他非水電工程之部份。職是，原告人事組織架構，與一般營利事業組
    織架構相同，設有行政管理或業務人員乃係極自然且有必要之事，否則原告眾多
    對外業務如何推動與接洽？無業務人員又何來對外承攬工程之業績？無內部行政
    管理人員，又如何提供後勤支援予業務人員？被告悖於事實，率斷僅認定卓慶保
    、張招憑、林俊得等三人為業務，而楊光雄、張嘉誠、張榮國、沈炎和、丙○○
    等五人為設計，並與施工有密切關係云舌，核均與事實不符，違誤甚明。
六、查前開楊光雄、張嘉誠、張榮國、沈炎和、丙○○等五人，被告認定渠等為設計
    人員，並與施工有密切關係，渠等五人之薪資、伙食費及保險費應轉列營業成本
    云云，實嫌率斷，蓋被告在未有何具體事證之情事下，僅以前開薪資調查表記載
    票等五人職稱為設計，即逕行推論活中等五人與施工有密切關係，自難謂當。原
    告除已提出八十三年度一月份至十二月份全體員工薪資清冊外，並提出楊光雄等
    五人之工作內容說明書、原告八十三年營業收入彙總表、原告承攬水電工程依照
    原建築設計師事務所製作之原施工圖、原告承攬之水電工程合約，以資證明楊光
    雄等五人於原告從事之職務，確與設計施工無關，被告究不能僅以「設計」二字
    ，即率由認定楊光雄等五人有參與工程設計或施作之事實，被告認事用法，自有
    違誤，灼然至明。至被告及訴願機關謂原告未舉其他證據以實其說，所訴核無足
    採等語，顯與事實不符，蓋原告已詳述理由並檢附具體事證，但被告卻以首開行
    政法院判決所質疑之證據，率斷認定事實，對原告所提事證並未置理，亦未說明
    不足採之理由，被告未遑詳加查核，即遽然率斷認定楊光雄等五人所從事者與施
    工有密切關係，認事用法，均有不合
七、原告公司是屬於小企業，公司人員沒有專門的職稱，所有的工作都要作，幾乎混
    在一起，占百份之八十的外包出去，採購是我們採購，要我們把部門的人算的很
    清楚是不可能，臺灣中小型企業不可能把他列的很清楚，例如：你作會計就是會
    計什麼都不用管，不可能的事情。我們來的人慢慢培訓，希望能夠儘量的接上去
    ，基本上為了降低成本，根本不可能為了某個部門請一個人等或專人作某些事情
    是不可能的。
被告主張：
一、按「稽徵機關進行調查或復查時，納稅義務人應提示有關各種證明所得額之帳簿
    、文據，其未提示者，稽徵機關得依查得之資料或同業利潤標準，核定其所得額
    。」、「本法第八十三條所稱之帳簿文據，其關係所得額之一部或關係課稅年度
    中某一期間之所得額，而納稅義務人未能提示者，稽徵機關得就該部分依查得之
    資料或同業利潤標準核定其所得額。」為所得稅法第八十三條第一項及同法施行
    細則第八十一條所規定。所謂未提示，兼指帳簿文據全部未提示，或雖提示而有
    不完全、不健全或不相符者，均有其適用，行政法院（現改制為最高行政法院）
    著有六十一年判字第一九八號判例及八十二年度判字第二○八八號、第二七二○
    號判決可資參照。又「營利事業之費用與損失，應視其性質分為營業費用（如銷
    售、管理費用）與營業成本（如製造費用），分別審定並轉正；費用及損失，其
    列支科目混雜者，應按其性質分別查核」，復為行為時營利事業所得稅查核準則
    第六十條前段及第六十五條所規定。
二、本件原告以卓慶保等八人係行政管理及業務人員，非水電裝配人員，且薪資、伙
    食費及保險費應歸屬營業費用云云，被告重核復查決定，以系爭卓慶保等八人，
    原告主張因須時常進出水電裝配工作現場，投保福利團體保險時，應保險公司保
    單示範條款規定，以危險性最高之類別為職業類別之判定，惟原告從事監督管理
    工作亦須經常進出水電裝配工作現場之董事長、總經理、經理，反未歸類為水電
    工類，又若據其於重核時所提示薪資印領清冊之職稱欄所載，該等人員為業務員
    、財務、行政助理等，與現場工作無關之人員，何以須時常進出水電裝配工作現
    場；據原告於原查時提示之薪資調查表所列卓慶保、張招憑及林俊得三人擔任職
    務為「業務」，楊光雄等五人為「設計」，「設計」乃與施工有密切關係，設計
    人員薪資、伙食費、保險費等，應屬營業成本範疇，經函請其提示系爭人員工作
    紀錄資料，未能提示，僅說明設計人員工作性質乃是由業務帶回營造建築工程公
    司由建築師及電機技師所計之建築藍圖及估價單，將其水電設施部分加以分析施
    工及設備之工資及材料成本作為承接工程之參考依據，惟無法提示相關承攬合約
    ，亦無法就其主張提示相關事證資料，乃依原提示薪資調查表所列卓慶保、張招
    憑及林俊得等三人為業務，追認該等人員薪資一百七十二萬二千六百零二元、伙
    食費六萬四千八百元、保險費七萬零五百零三元，其餘則未准變更。
三、原告以被告於初次申請復查時提示之薪資調查表，查核時不為採用，經最高行政
    法院撤銷後，復對原告提示之八十三年一月至十二月全體員工薪資清冊不予承認
    ，反將薪資調查表列為調整營業成本依據，令人費解。又原告本年營業收入往來
    廠商均為建設公司及營造廠之水電工程如東隆興業、長春建設、新吉陽建設、漢
    陽營造等，上開工程所有之建築設計依法均屬建築師及電機技師之專業，其只負
    責按圖施工，其薪資調查表中設計人員工作性質，與前述承接工程之設計無直接
    關係，被告將設計人員工作性質，認與建築成本有著密切關係，顯有誤解云云，
    訴經財政部訴願決定除持與被告相同之論見外，並以系爭楊光雄等五人之工作性
    質，依原告所提示之資料，薪資調查表記載之職務為設計人員，國泰福利團體傷
    害保險人名冊記載之職務為水電工，本年度一月份至十二月份全體員工薪資清冊
    記載之職務：楊光雄為財務人員，張嘉誠為業務員，張榮國為業務員，沈炎和為
    總務人員，丙○○為行政助理人員，三份表格記載系爭人員之職務均不相同，經
    被告函請原告提示系爭人員工作紀錄資料，未能提示，僅說明設計人員工作性質
    乃是由業務帶回營造建築工程公司由建築師及電機技師所設計之建築藍圖及估價
    單，將其水電設施部分加以分析施工及設備之工資及材料成本作為承接工程之參
    考依據，惟請其提示相關承攬合約，復未能提示，亦無法就其主張提示相關佐證
    資料，從而被告將系爭楊光雄等五人之薪資、伙食費及保險費轉列營業成本項下
    ，並無不合，遂駁回其訴願，經核並無不妥。至再訴願時檢附工程合約，主張上
    開人員未參與工程設計工作，其薪資、伙食費、保險費與營業成本無關云云。
四、查原告所舉之部分工程合約，雖約定施工應依照合同所訂條款、設計圖樣及材料
    明細表及甲方監工人員之指示為準，惟並不能以此即證明系爭人員與工程成本無
    關。又原告於原查時提示之薪資調查表所列系爭人員之職務為設計，重核時提示
    之薪資印領清冊職稱欄記載系爭人員為業務員、財務、行政助理；復主張所謂設
    計人員之工作性質係將業務帶回之建築藍圖及估價單，將水電設施部分加以分析
    作為承包之參考依據，惟人非通材，既是業務員、財務、行政助理，又如何能對
    專業技術人員設計之藍圖予以分析，前後說詞矛盾，所訴核不足採。
五、況「稱實際成本者，凡資產之出價取得，指取得價格，包括取得之代價，及因取
    得並為適於營業上使用而支付之一切必需費用。其自行製造或建築者，指製造或
    建築價格包括自設計製造建築以至適於營業上使用而支付之一切必要工料及費用
    。：：」為所得稅法第四十五條第一項所規定。
六、本件原告營業項目除水電工程外，其餘尚有七項設計業務。則原告因該等設計所
    獲取之收入，自屬營業收入而相對因完成設計前所投入之一切費用（包括設計人
    員之薪資及耗用材料等）均屬成本性質，自屬明確。至囑就原告原提示之帳證查
    明原告除承包水電工程外，其餘營業收入性質為何？外包水電工程金額若干等節
    ，本應遵照辦理，惟其帳證已於查核完畢後，發還原告，而原告於本訴訟及本件
    準備程序均未再提示，如原告提示自可論明。
七、又本案設計人員之薪資等，均為達到可供銷售狀態所支付之費用。其性質為營業
    成本，殆無疑義。次查營業成本及營業費用，原本同為銷貨收入之減項，如帳簿
    、文據完全相互可勾稽查核認定，則縱或成本與費用歸類錯誤，亦不致影響營業
    淨利，惟本案原告預知其成本相關記錄不完全致成本無法勾稽查核認定，按同業
    利潤標準毛利率核定成本之結果，必有部分申報成本遭受剔除，因而將系爭係屬
    營業成本性質之支出，列於營業費用項下，以達規避遭受剔除之目的。本期相關
    成本記錄不完全致營業成本無勾稽查核認定，原告空言主張系爭設計人員薪資等
    支出為營業費用等詞，核無足採。
      理  由
一、按「營利事業之費用與損失，應視其性質分為營業費用 (如銷售、管理費用)與
    營業成本 (如製造費用)，分別審定並轉正。其應歸屬於營業成本之費用或損失
    ，原列報於營業費用，經稽徵機關審定轉正者，應就調整部分分攤於期末存貨。
    」、「費用及損失，其列支之科目混雜者，應按其性質分別查核。」營利事業所
    得稅查核準則第六十條、第六十五條定有明文。
二、本件原告八十三年度營利事業所得稅結算申報，經被告依同業利潤標準核定其營
    業淨利，原告並無爭執，所爭執者為被告前依福利團體保險之記載，認定卓慶保
    等八人需時常進出水電裝配工作現場，應為水電工或水電裝配人員，而將其薪資
    、伙食費、險費列為營業成本，原告不服，申經復查結果，未獲變更，提起訴願
    、再訴願，遞遭駁回，訴經行政法院（現改制為最高行政法院）以八十七年度判
    字第二三九六號判決將再訴願決定、訴願決定及原處分均撤銷，由被告另為適法
    之處分。嗣經被告重核結果，除准予追認卓慶保君等三人薪資、伙食費及保險費
    外，其餘未准變更。原告猶未甘服，就未准變更之楊光雄君等五人之薪資、伙食
    費及保險費轉列營業成本部分，提起訴願、再訴願，迭遭駁回，遂向本院提起本
    件訴訟。是本件所需審究之爭點為原告員工楊光雄等五人之薪資、伙食費、保險
    費究應列為營業成本或應列為營業費用？
三、經查：
 （一）本件首需究明者為楊光雄等五人是否為水電工？查被告前次係以原告於國泰
       福利團體保險被保險人名冊之職位欄及詳細工作內容欄將彼等填載為水電工
       或水電裝配工，因而認定彼等為水電工人，而將包括楊光雄等八人之薪資、
       伙食費、保險費列為營業成本，案經最高行政法院撤銷其認定後，被告即應
       調查其他證據，據以認定該五人之工作性質，憑以核定該五人之薪資等為營
       業費用 (如銷售、管理費用)或營業成本 (如製造費用)。次依原告所提出為
       被告所不否認之各國稅局合編八十一年版之國稅查核技術手冊中水電工程業
       查核技術手冊第四章營業成本之查核第二節二、人工成本（四）「營業成本
       按同業利潤標準核定之案件，營利事業為規避所得，常將屬工程成本之工資
       隱藏於營業費用之薪資項下，此時，可由人事考勤表身分證或戶口名簿或戶
       籍謄本及人事命令等證明文件、談話記錄等，以探究受查者任職時間，對工
       作瞭解、年齡、辦公室大小及人員異動情形、函證、實地訪查等方法，查明
       其工資之正確歸屬。」。查原告係水電工程業，其本年度營利事業所得稅之
       營業成本亦係按同業利潤標準核定，而前開八人之薪資等，原告列為營業費
       用申報，經被告轉列為營業成本遭最高行政法院撤銷後，被告未依上開查核
       技術手冊規定調查該八人之實際工作情形，而以原告提出之薪資調查表所列
       卓慶保、張招憑及林俊得三人擔任職務為「業務」，予以追認該三人之薪資
       等為費用。查該同一薪資調查表列楊光雄等五人為「設計」人員，另原告於
       前訴訟中提出之八十三年度一至十二月份則列楊光雄為財務人員，張嘉誠為
       業務員，張榮國為業務員，沈炎和為總務人員，丙○○為行政助理人員，二
       者雖有不同，惟均無楊光雄等五人為水電工之記載，被告復未舉證證明渠等
       為水電工，則該五人自無從再予認定為水電工，合先敘明。
（二）次查，被告既依薪資調查表所載認定卓慶保等三人為「業務」，則在別無其他
      證據之情況下，依行政自我拘束之原則，自亦應依該薪資調查表之記載認定楊
      光雄等五人之工作為「設計」。是本件次需審究者為該「設計」人員薪資之正
      確歸屬？原告以其本年營業收入往來廠商均為建設公司及營造廠之水電工程如
      東隆興業、長春建設、新吉陽建設、漢陽營造等，上開工程所有之建築設計依
      法均屬建築師及電機技師之專業，其只負責按圖施工，並於八十八年三月二十
      日提出書面說明「設計人員工作性質乃是由業務帶回營造建築工程公司由建築
      師及電機技師所設計之建築藍圖及估價單，將其水電設施部分加以分析施工及
      設備之工資及材料成本作為承接工程之參考依據」，其薪資調查表中設計人員
      工作性質，與前述承接工程之設計無直接關係，被告將設計人員工作性質，認
      與建築成本有著密切關係，顯有誤解等情；被告則認「設計」乃與施工有密切
      關係，設計人員薪資、伙食費、保險費等，應屬營業成本範疇等語，各執一詞
      。本院經查，原告所稱其本年度營業收入往來廠商均為建設公司及營造廠之水
      電工程一節，有其於初查時所提出之預收款明細附於原處分卷可參，於本院審
      理中被告亦表示不用再查原告攜帶到庭之帳冊，是應認原告本年度之「設計」
      均為大樓工程相關之水電設計，被告並無爭執。而就該「設計」之工作內容究
      竟如何，相關帳簿文件內並無資料可供明瞭，嗣經本院依職權傳訊楊光雄等五
      人作證。張嘉誠到庭證稱略以「我是做圖面上的檢討、管線問題檢討、標單的
      標價等，圖面是業主給我們水電圖面，是電機技師畫出來的佈線圖給我們，我
      們會先做檢討，看圖面上有沒有什麼問題，做一個紀錄報告，再跟業主說明管
      線上的差異在哪裡，有些管路不一定會很準，我們會讓他再評估，這個圖是在
      工程還沒有拿到時，我們會先拿到圖面來做一個標價。這個圖不只給我們了，
      當然會給很多家，各水電公司會有所不同。每家公司都會提出報告。投標之前
      ，不光只有我在估價，包括經理都會去評估設備，標到工程之後就確定，跟業
      主簽約了。工程中難免業主說要變更，當然是要配合業主提供給我們做變更，
      會提出圖面給我們，我們當然依照客戶的需求或是我們直接跟客戶作確認，我
      是在公司裡面作行政作業，是屬於行政作業，這是個別案件，我們公司有現場
      施工人員。我不用到工地去，只是偶而去看一下，有無按照我當初規劃的有沒
      有去做或是業主要求我們去開會，我們總是要注意一下到底做的怎麼樣。我當
      初的職稱是行政設計的主任，我並非完全不需要到工地去，偶而我會到現場工
      地去看一下，因為我們設計人員，不光為公司設計都不到現場去。如果有不對
      我們會去修正或業主提出來要我們修正，我們會在與業主檢討這些東西。八十
      三年的時候，楊光雄、張榮國也是跟我們作，沈炎和當時是跟我們學的，丙○
      ○也是做類似範圍內的工作」等語；沈炎和到庭證稱略以「我在八十二、三年
      二月時在祥達水電工作，作到去年才離開。我是泰北高職電工科畢業，去原告
      公司時是剛退伍，去那裡算水電圖，公司於標到以後，拿到圖面以後，公司拿
      到工地案件以後，有落電的，消防的，去算線路，是照圖面去算多少材料。有
      的還沒有拿到，先給我們圖面，（要標工程），算標價，我們負責算尺寸（成
      本），再報給公司，由公司去議價。我們公司有好幾個在算，是以他拿哪個部
      分給我算，我就算這樣子，八十三年時公司內部有三、四個在算，會算的不一
      定要電工科畢業，因為剛進去並不懂，他們會教我們如何算。標到以後因為現
      場跟圖面不符，重新再規劃而已，因為有時工程並非圖面畫這樣子，有時候現
      場不符，要去改管路，因為我們會將圖面交給業主，完工以後要有竣工圖出來
      。那圖面是一人一部份，丟給我們算，我們就算，實際上工作量就是作業而已
      ，我只有在辦公室作，現場比較少，是由工地人員將變更東西，畫草圖給我們
      ，由我們在公司再重新畫過而已。在八十三年時作畫圖工作的人有四、五人左
      右，因為水電圖一本很厚，分很多項，有的算水、有的算電、有的算消防，每
      次分配不一定，因為算的方法都差不多，以圖面下去算，整年大部分都是在作
      這工作或改現場圖面，當然不是每天都算，沒有圖面就在公司，公司不可能每
      天都忙。畫圖的人有張榮國、張嘉誠、丙○○、卓慶寶。楊光雄比我早進來，
      也是做相同業務，張家誠也是。我的職稱是助理而已，實際價位是每個人算好
      之後，再由公司去統籌、標價，我是沒有到現場，其他人員我不知道，我純粹
      是看圖面而已，丙○○都是在公司裡面，丙○○是比我們大十多歲。因為我們
      照圖下去量尺寸，只是拿管子照圖面去量，整個列出來，不是議價那些。我們
      公司也不是很大，也沒有分很細，並沒有冠職稱那些，因為公司總共沒幾個人
      ，加上經理約十個左右，主管叫我們算，我們就算。職稱不是很詳細。我們只
      是計算而已，一張紙將尺寸標出來而已，公司會重新弄成資料去標工程，我們
      是初步量那些尺寸，無留下工作記錄等語。張榮國（現改名張博彥）證稱略以
      「我在八十三年起在那裡工作，於九十年一月離職，從八十三年到我離職都做
      業務性質（相關工作），工作內容為圖面估價、檢討、廠商詢問價錢，我們沒
      有到現場去，現場我們不負責，我們完全針對圖面上檢討，還沒有得標前，我
      對圖面上每一種都管（水電、消防），是由老闆拿給我，他拿到案子以後會拿
      給我們去算，水電圖下來之後，我們會去清算管線長度，來製作標單，就圖面
      檢討長度有多長，用哪些器具做標單，估算成本，我們估算好之後，接下來事
      情就是監工方面，我們就不負責，標到之後現場施工我就不接觸。同樣工作約
      五個人左右，有楊光雄、沈炎和、丙○○、張嘉誠及我，我們會去廠商那邊詢
      價，回來再估價，現場施工我不參與。」等語。楊光雄、丙○○二人則未到庭
      ，有本院準備程序筆錄可稽；是原告所稱楊光雄等五人並非現場水電工，而工
      作內容除張嘉誠為設計的主任並非完全不需要到工地外，其餘主要為投標前內
      勤之依招標人所提供圖面估算成本，以作為原告計算投標標價之成本依據一節
      ，即堪信為真實，則該工作完成後，是否得標尚屬未定，二者間即無直接因果
      關係可循；又不論是否將來工程可以得標，該項工作又無從省略，則該等支出
      即無法預期未來經濟效益，依會計學理，其性質應屬期間費用（營業費用）而
      非可依產品別（工程別）歸集之產品成本或營業成本，（鄭丁旺著中級會計學
      第五版第一章第節）則原核認係營業成本即有未合，是尚難認楊光雄等五人之
      薪資等與其工程施工有密切關係，而應歸屬為營業成本。被告雖又稱該薪資縱
      非直接人工成本，亦應認製造費用中之間接人工（見申報書第四頁），仍應列
      為營業成本云云。惟查所謂間接人工雖係屬製造費用之一部，製造費用係指直
      接人工、直接材料以外其他所有成為成本標的（如本案之「工程別」）之成本
      ；而本件楊光雄等人之工作內容主要係在得標前之階段，尚未進入工程產製（
      即得標後）階段，並無製造費用或成本之問題，自不屬營業成本，被告就此所
      辯，亦無可採。
四、從而，被告於經最高行政法院撤銷後，另為本件處分時，仍將楊光雄等五人之薪
    資、伙食費、保險費等全數列為營業成本尚有未合，一再訴願決定予以維持亦嫌
    疏略，原告起訴為有理由，應由本院將一再訴願決定及原處分予以撤銷，由被告
    另為適法之處分。又被告另為處分時就張嘉誠自承並非完全不需要到工地部分，
    是否其薪資等有部分比例應列為營業成本，應由被告依法裁量。
五、據上論結，本件原告之訴為有理由，爰依行政訴訟法第九十八條第三項前段，判
    決如主文。
中　　華　　民　　國　　　九十一　　年　　　一　　　　月　　　十六　　　日
                            臺 北 高 等 行 政 法 院  第四庭
                                           審 判 長  法  官  張瓊文
                                                     法  官  劉介中
                                                     法  官  黃清光
右為正本係照原本作成。
如不服本判決，應於送達後二十日內，向本院提出上訴狀並表明上訴理由，如於本判
決宣示後送達前提起上訴者，應於判決送達後二十日內補提上訴理由書（須按他造人
數附繕本）。
中　　華　　民　　國　　　九十一　　年　　　一　　　　月　　　十八　　　日
                                                     書記官  楊子鋒
